最高法院刑事判決　　　　　　　　　　　　　　　八十七年度台上字第四二一○號
　　上　訴　人　丙○○
　　　　　　　　乙○○
　　　　　　　　丁○○
　　　　　　　　己○○
　　　　　　　　戊○○
　　　　　　　　庚○○
　　　　　　　　甲○○
　　共　　　同
　　選任辯護人　呂福元律師
右上訴人等因違反公職人員選舉罷免法案件，不服台灣高等法院中華民國八十七年六
月二日第二審更審判決（八十七年度上更(一)字第一三一號，起訴案號：台灣桃園地方
法院檢察署八十五年度偵字第四三七三號），提起上訴，本院判決如左：
    主  文
原判決關於丙○○、乙○○對於有投票權之人交付賄賂暨丁○○、己○○、戊○○、
庚○○、甲○○部分撤銷，發回台灣高等法院。
    理  由
本件原判決認定上訴人丙○○係第三屆國民大會代表選舉（投票日為民國八十五年三
月二十三日）桃園縣第二選區（範圍為中壢市）之候選人，為圖順利當選，於八十五
年三月上旬與其子即上訴人乙○○，召集上訴人己○○及陳氏宗親會幹部，在桃園縣
中壢市○○○路五四二號上訴人丁○○家中舉行會議。會中丁○○向乙○○獻策，計
劃動員選舉區內有投票權之婦女，每里約八十人，每天分早、中、晚各一梯次，預計
動員一千人次至競選總部，藉散發傳單之名，每人發給新台幣（下同）一千元以為賄
賂，使投票給丙○○，經乙○○與丙○○商量後，決定付諸實行。嗣台灣省桃園縣選
舉委員會於八十五年三月八日公告選舉人名冊，丙○○、乙○○、丁○○即基於對有
投票權之人期約、交付賄賂之犯意，推由乙○○透過中壢市婦女會理事即上訴人戊○
○，通知上訴人甲○○與庚○○、或經由己○○通知庚○○，分別召集有投票權之婦
女及鄰友到丙○○競選總部造勢，每人發給一千元。庚○○自八十五年三月十七日起
、甲○○自同年月二十日起，召集中壢市各里之婦女，搭乘乙○○僱請之遊覽車，至
桃園縣中壢市○○路二一○號競選總部，由丙○○向前來之選民致意，請求賜票，並
在「丙○○參選國大競選總部工作人員簽到單」（下稱簽到單）上留下姓名及電話號
碼。甲○○、庚○○則依據簽到單人數，向乙○○或競選總部之工作人員王俊榆領取
賄款，再由甲○○、庚○○於回程之車上，發給每名婦女一千元，請其投票給丙○○
，而各該婦女於食用丙○○競選總部準備之食物後，即各自返家。其間庚○○共動員
中壢市有投票權之人四車次，計一百七十人；甲○○動員三車次，計九十九人。八十
五年三月二十日台灣桃園地方法院檢察署接獲檢舉，於同日下午六時許，由檢察官率
同法務部調查局台北市調查處調查員及桃園縣警察局中壢分局警員，在桃園縣中壢市
○○路三十九號前，查獲載有婦女之遊覽車一輛，上有甲○○及婦女莊姜竹妹等四十
六人（其中有黃嘉蘭、朱黃坤英、黃玉蘭等三名未設籍於中壢市），並於甲○○手提
袋內查獲簽到單二張（上有七十二人簽名），及於莊姜竹妹身上查獲簽到單一張（上
有二十七人簽名）。翌日十二時許，又在丁○○住處搜得載有「婦女系統一千人次、
每里八十人、每天早、中、晚三梯次、每次三百人次、每人一千元，做出姓名地址、
電話」文字之動員計畫單一張，嗣庚○○於偵查中自白犯罪等情。因而撤銷第一審判
決，改判論處上訴人等共同連續對於有投票權之人，交付賄賂，而約其投票權為一定
之行使罪刑，固非無見。
惟查：(一)有罪之判決書，須將認定之犯罪事實詳記於事實欄，然後於理由內逐一說明
其憑以認定之證據，使事實與理由兩相一致，方為合法，倘事實欄已有敘及，而理由
內未加說明，是為理由不備，自足構成撤銷之原因。原判決記載上訴人等行賄之賄款
，係由庚○○、甲○○各依簽到單之人數，向乙○○或王俊榆領取後，於回程之車上
，發給每人一千元，八十五年三月二十日下午經由庚○○、甲○○動員至丙○○競選
總部之婦女，共有四車，其中庚○○動員一車，計五十二名；甲○○動員三車，計九
十九名，惟檢察官僅攔獲其中甲○○所動員之一車，甲○○亦在車上，除該車上之四
十二名婦女未及交付賄賂外，其餘三車未攔獲者，均已交付賄賂完畢，如果無訛。依
其認定之事實，庚○○、甲○○各自向乙○○或王俊榆領取之賄款，係分別由庚○○
、甲○○於回程之車上，發放給各該動員到場之婦女，原判決既認甲○○未及交付賄
賂即被查獲（見原判決第十三面第十行），復謂甲○○與庚○○無共犯關係（見原判
決第二十三面倒數第四行），則甲○○於八十五年三月二十日下午動員到場，未被攔
獲之二車婦女，究竟係由何人交付賄賂？原判決未予說明，即逕認已經交付賄賂，自
有理由不備之違誤。(二)有罪之判決，其宣示之主文，與所載之事實及理由必須互相適
合，否則即屬理由矛盾。原判決所宣示之主文，上訴人等係「連續」對於有投票權之
人，交付賄賂，但事實欄並未認定上訴人等，係基於概括之犯意為之，已有未合。又
理由欄僅說明丙○○、乙○○、丁○○、己○○、戊○○、庚○○等六人為連續犯，
甲○○部分並未論以連續犯（見原判決第二十三面第二至第四行），惟主文卻宣示甲
○○亦為連續犯；且理由已明白論斷甲○○係犯「行求」賄賂罪，乃主文卻宣示其為
「交付」賄賂罪，均有理由矛盾之違誤。(三)公職人員選舉罷免法第九十條之一第三項
規定：預備或用以行求期約或交付之賄賂，不問屬於犯人與否，沒收之，係刑法第三
十八條第一項第二款、第三項但書之特別規定，採義務沒收主義，故苟能證明係預備
或用以行求期約或交付之賄賂，不問屬於犯人與否，均應宣告沒收，不以當場搜獲扣
押者為限。原判決以上訴人等預備或用以行求期約或交付之賄賂，均未扣案，故不予
宣告沒收，亦有不適用法則之違誤。(四)公職人員選舉罷免法第九十條之一第一項之投
票行賄罪，係以犯罪行為人對於有投票權之人行求、期約或交付賄賂為要件，其行為
之客體限於有投票權之人。原判決事實雖記載庚○○所動員之四車次，計一百七十人
；甲○○所動員之三車次，計九十九人，均為中壢市有投票權之人。惟理由僅說明庚
○○、甲○○所動員之婦女「『絕大多數』為中壢市有投票權之選民」、並謂「被告
等係以婦女會成員或附近鄰友為對象動員前來賄選，並非純以有該地投票權之人為對
象，……故被動員之人中有少數無該選區投票權之人亦事理之常」（見原判決第十四
面第六行；第二十一面末五行），似認為到場之七車次婦女，並非全數均為有投票權
之人。則前揭婦女中，除八十五年三月二十日下午被攔獲一車，有黃嘉蘭、朱黃坤英
、黃玉蘭等三人，未設籍於中壢市，無投票權外，依其理由之敘述，其餘六車未攔獲
者，似亦有相同情形，乃事實記載均為有投票權之人，與理由之說明，未盡相符。(五)
原判決事實記載甲○○、庚○○依據簽到單人數，向乙○○或競選總部之工作人員，
即財務長王俊榆，領取賄款，以供行賄。然王俊榆對於本件犯罪，究竟知情否？與上
訴人等有無犯意聯絡、行為分擔？原判決未予說明，致王俊榆應否計入共犯人數？無
從判斷。(六)原判決認定甲○○於八十五年三月二十日下午，動員中壢市「有投票權」
之婦女三車次，計九十九人到場，係以在甲○○手提袋內查獲簽到單二張，其上有七
十二人簽名，及於莊姜竹妹身上查獲簽到單一張，其上有二十七人簽名，合計有九十
九人簽名，以為論據，已明白認定該九十九名婦女均為有投票權之人；另一方面復說
明當日查獲之婦女中，有黃嘉蘭、朱黃坤英、黃玉蘭等三人，未設籍於中壢市，認該
三名婦女非該選舉區之有投票權人，亦自相矛盾。(七)已受請求之事項未予判決者，其
判決當然為違背法令，刑事訴訟法第三百七十九條第十二款定有明文。依檢察官起訴
書記載之事實，上訴人等係以前揭動員方式，行賄有投票權之選民約十餘車次；然原
判決僅認定上訴人等，行賄有投票權之人七車次，其餘部分有無行賄？全未論及，亦
有已受請求之事項未予判決之違法。以上情形，或為上訴意旨指摘所及，或為本院得
依職權調查之事項，原判決此部分既有違誤，應認關於上訴部分仍有撤銷發回更審之
原因。又原判決不另為無罪諭知部分（即原判決理由乙之三、四部分），公訴人認與
前揭有罪部分，有裁判上一罪關係，依連續犯提起公訴，基於審判不可分原則，一併
發回。另原判決並未依公職人員選舉罷免法第九十條之一第三項規定，沒收預備或用
以行求期約或交付之賄賂，卻引用該法條第三項，併此指明。
據上論結，應依刑事訴訟法第三百九十七條、第四百零一條，判決如主文。
中      華      民      國    八十七    年     十二     月      十      日
                              最高法院刑事第十一庭
                                  審判長法官  楊  文  翰
                                        法官  陳  正  庸
                                        法官  陳  世  雄
                                        法官  陳  炳  煌
                                        法官  張  淳  淙
      右正本證明與原本無異
                                              書  記  官
中      華      民      國    八十七    年     十二     月     十五     日
                                                                      Ｚ
